---
title: Uso de caracteres especiales en gráficos de R
author: Carlos Neftaly
date: '2018-03-02'
slug: ExpresionesMath
categories:
  - R
  - Gráficos
tags:
  - Plots
---


+ __Número de palabras: 308__
+ __Tiempo de lectura: ~ 1.5 minutos__

Frecuentemente, la presentación gráfica de nuestros datos requiere el uso de caracteres especiales en las etiquetas, títulos y leyendas. Estos caracteres incluyen, entre otros, superíndices, subíndices, letras griegas y, para el caso particular de las ciencias biológicas, textos en cursiva para los [nombres científicos](http://es.wikipedia.org/wiki/Nomenclatura_binominal). En `R` esta labor resulta ser simple con el uso de la función `expression()` y siguiendo las funciones definidas en `demo(plotmath)` para anotación matemática.

### Superíndices, subíndices en etiquetas y títulos  usando `expression()` y `paste()`

Esta combinación es de gran utilidad cuando se mezcla texto plano con caracteres especiales en la misma etiqueta y/o título. Veamos un ejemplo: 

 01. `ggplot2`
 
```{r include=FALSE}
wdata = data.frame(
   VD = factor(rep(c("Nivel 1", "Nivel 2"), each=20)),
   VR = c(rnorm(20, 52), rnorm(20, 58)))
attach(wdata)
```
 
```{r,fig.align='center'}
library(ggplot2)
library(ggsci)

ggplot(wdata, aes(x=VD, log(VR), colour=VD))+geom_boxplot() + geom_jitter(width = 0.2)+ labs(x = expression(paste("NH"[4]^+{}, " (mgN/L)")),
                  y = expression(paste(sqrt(UFC/cm^{2})))) + theme_bw() + scale_color_npg()
```

02. `base`

```{r}
boxplot(log(VR)~VD, xlab=expression(paste("NH"[4]^+{}, " (mgN/L)")),
     ylab=expression(paste(sqrt(UFC/cm^{2})))) 

```

### Texto en _cursiva_ usando `expression()` y `paste()`

1. Etiquetas de ejes
```{r, fig.align='center'}
library(ggplot2)
ggplot(wdata, aes(x=VD, log(VR), colour=VD))+geom_boxplot() + geom_jitter(width = 0.2)+  scale_color_npg() + labs(x = expression(paste(italic('B. amyloliquefaciens'), " FZB42")),
                  y = expression(paste(sqrt(UFC/cm^{2})))) + theme_bw()
```



2. Nombre de niveles 

Para solucionar este reto hay múltiples funciones, pero vamos a emplear el que a nuestra forma de ver resultar ser el más simple. Para esto crearemos un vector con las siguientes características:

```{r}

etiqueta<-c(expression(paste(italic('B. amyloliquefaciens'),' FZB42')), 
             expression(paste(italic('P. fluorescens'),' CHAO')))

```

Ahora procedemos a graficar agregando el siguiente comando en `ggplot`:  `scale_x_discrete(labels = etiqueta)`

```{r, fig.align='center'}
ggplot(wdata, aes(x=VD, log(VR), colour=VD))+geom_boxplot() + geom_jitter(width = 0.2)+  scale_color_npg() + labs(x = 'Cepa', y = expression(paste(sqrt(UFC/cm^{2})))) + theme_bw() + 
      scale_x_discrete(labels = etiqueta)
```

### Caracteres especiales en gráficos con páneles


En `ggplot2()` la función `facet_grid()` provee una manera elegante para mostrar con claridad más información en un gráfico mediante páneles. Miremos un ejemplo incluido en el paquete (http://docs.ggplot2.org/0.9.3.1/facet_grid.html) usando el conjuto de datos `mtcars`. Grafiquemos mpg (miles per gallon) vs wt (weight) y `facet` por cyl (numbre of cylinders).


```{r}
library(ggplot2)
qplot(wt, mpg, data = mtcars) + facet_grid(. ~ cyl)
```


Ahora creemos un nueva variable `cyl2` donde renombraremos los niveles con algunos caracteres especiales: 

```{r}
mtcars$cyl2 <- factor(mtcars$cyl, labels = c("delta^{15}*NO[3]^-{}", "italic('B. amyloliquefaciens')", "sqrt(x,y)"))
qplot(wt, mpg, data = mtcars) + facet_grid(. ~ cyl2)
```

Para completar la etiqueta como deseamos, usamos `labeller = label_parsed`: 

```{r}
mtcars$cyl2 <- factor(mtcars$cyl, labels = c("delta^{15}*NO[3]^-{}", "italic('B. amyloliquefaciens')", "sqrt(x,y)"))
qplot(wt, mpg, data = mtcars) + facet_grid(. ~ cyl2,
                                           labeller = label_parsed)
```


### Anotaciones sobre el gráfico 

Sobre los gráficos se pueden agregar diferentes anotaciones especificando la posición y el contenido (http://docs.ggplot2.org/current/annotate.html). Miremos un ejemplo: 




```{r}

library(ggplot2)
ggplot(wdata, aes(x=VD, log(VR), colour=VD))+geom_boxplot() + geom_jitter(width = 0.2)+  scale_color_npg() + labs(x = 'Cepa', y = expression(paste(sqrt(UFC/cm^{2})))) + theme_bw() + 
      scale_x_discrete(labels = etiqueta) + annotate("text", x=2, y=4, 
                                   label="paste(italic(P) , \" < 0.0001\")", parse = TRUE,
                                   size=5)
```







